【裁判字號】    91,易,2032
【裁判日期】    920923
【裁判案由】    詐欺
【裁判全文】
臺灣桃園地方法院刑事判決                        九十一年度易字第二三二號
    公  訴  人  臺灣桃園地方法院檢察署檢察官
    被      告  甲○○
    選任辯護人  林明康律師
右列被告因詐欺案件，經檢察官提起公訴（九十年度偵字第一五０六七、一０五三０
號），本院判決如左︰
    主  文
甲○○無罪。
    理  由
一、公訴意旨略以：被告甲○○為設在桃園縣中壢市○○路二之六十號「通穩機械股
    份有限公司」（下稱通穩公司）實際負責人，與乙○○係朋友關係，知悉乙○○
    頗有資力，自始即無償款意願及明知通穩公司於民國八十八年二月間已陷於資金
    週轉不靈窘境，基於意圖為自己不法所有之概括犯犯意，自八十七年十月三十日
    起至八十八年五月間止，連續向乙○○詐稱中壢區工廠需款孔急及巴西地區生意
    往來亦需週轉，急需幫忙，將來資金進入後必定如期還款等語，在通穩公司開具
    以該公司名義負責人劉秀鑾及其個人為發票人，面額合計約新台幣（下同）五百
    多萬元之遠期支票共二十七張作為擔保，致乙○○誤信其有能力清償債款而如數
    貸款上開金額予甲○○，詎屆期支票均未獲兌現，經乙○○出面催討，其復承上
    犯意，明知其在各銀行開立甲存帳戶已於八十八年三月間成為拒絕往來戶，已無
    清償能力，仍於同年四月十五日，佯以巴西地區仍有資金，過些時候將前往巴西
    領取金錢全額償還匯入乙○○之帳戶等語，向乙○○詐借以陳某為發票人，面額
    共計九十五萬七千元之遠期支票四紙，持向中興商業銀行中壢行貼換現金，致乙
    ○○不疑有他，而交付支票四紙，屆期竟未匯款，致乙○○之支票退票遭銀行拒
    絕往來，經乙○○履次催償，其推諉卸責，分文未付，承上概括犯意，復於八十
    九年五月間，明知其胞妹邱碧燕已於八十三年間已移民香港，在台並資金往來紀
    錄，而以同上理由立邱碧燕為發票人，發票日為八十九年七月十五日之支票一紙
    取信之，而詐供現金十四萬五千元，惟屆期提示仍未獲兌現，又避不見面，乙○
    ○始知受騙。因認被告涉有刑法第三百三十九條第一項之詐欺罪嫌。
二、本件公訴人認被告涉有右揭犯罪，係以告訴人乙○○之指述、被告及通穩公司、
    劉秀鑾帳戶均已於八十八年三、四月間遭多家銀行成為拒絕往來戶，劉秀鑾於八
    十六年十月二十七日出境移民巴西，邱碧燕於八十三年七月二十九日出境移民香
    港均未回台，有中興銀行中壢分行（九一）興壢字第一六七號函及劉秀鑾、邱碧
    燕之戶籍謄本附卷可稽，則被告明知個人及劉秀鑾名義之票據已經金融行庫拒絕
    往來，而邱碧燕在台帳戶已長期未使用，不可能如期兌現，竟仍開立支票持向乙
    ○○借貸現金，屆期均未補足存款而遭退票，至今仍分文未付，拒不清償，被告
    公司每月營業狀況亦有數萬元不等之收入，竟未曾給付分文，亦未曾與告訴人連
    繫還款事宜，顯係自始即有欠款不還之不法所有意圖，並有前開票據影本、退票
    理由單、存證信函、支付命令債權證明影本附卷為其主要論據。訊據被告固坦承
    有向告訴人乙○○借款週轉之事實，惟堅詞否認有何詐欺犯行，辯稱：伊在六十
    四年即認識乙○○，因為生意週轉，八十六年起開始向告訴人借錢至八十八年底
    ，伊票都是開三至四個月，最初是因中壢工廠需要用錢，而伊在巴西也有生意，
    需要資金，伊之前借的錢都有還，但至八十八年二月底三月初伊資金週轉不靈，
    無法還，被拒往，向告訴人借的四張票是在八十七年借的，因伊八十八年三月已
    遭銀行拒往，不可能拿去票貼，八十六年底或八十七年底時，伊有將四十萬元由
    伊一個姓賴的朋友給乙○○之新竹中小企業銀行內壢分行帳戶內作為還款，九
    十四萬七千元部分是伊拿票跟他換票，伊才去票貼，後來伊的票和他的票都沒有
    兌現，所以九十四萬七千元不能算是伊跟他借的，劉秀孌開的那張二百多萬元之
    票據，是伊在八十六年十月份開的保證票，因為那期間伊常常跟他換票，告訴人
    到現在都沒有去軋，十四萬五千元的票是因為告訴人一直向伊催款，伊沒有錢還
    他，而且也成為拒往戶，就去向伊妹妹邱碧燕借票還給他，再想辦法籌錢來兌現
    ，票上的金額是剛好伊借來的已填好金額，告訴人也同意先還十五萬，所以他也
    接受這張票，但是沒有兌現，算是沒有還錢，不是借錢，扣除那些款項，伊實際
    只向告訴人借款一百四十幾萬元。因為景氣不好，在巴西出了幾個貨櫃沒辦法出
    貨，乙○○也很清楚，現在工廠仍營業，但機器不多，八十八年過年前跟乙○○
    去巴西，伊台灣的通穩公司到現在都還有在營運，並無掏空資金，巴西工廠是在
    做拉鍊頭，最後一次向告訴人借錢是在八十八年底，告訴人聲請支付命令時，伊
    人在巴西，看到支付命令時已過了異議期間，伊並無詐欺等語。
三、按犯罪事實應依證據認定之，無證據不得認定犯罪事實；又不能證明被告犯罪者
    ，應諭知無罪之判決，刑事訴訟法第一百五十四條第二項、第三百零一條第一項
    分別定有明文。次按，告訴人之告訴，係以使被告受刑事訴追為目的，故其陳述
    是否與事實相符，自應調查其他證據，以資審認，苟其所為攻擊之詞，尚有瑕疵
    ，則在此瑕疵未予究明以前，即不能遽採為斷罪之基礎（最高法院六十九年臺上
    字第一五三一號判決參照）。又認定被告有罪之事實，應憑證據，如未能發現相
    當之證據，或證據不足以證明，自不能以推測或擬制之方法，以為裁判之基礎；
    且認定事實所憑之證據，其為訴訟上之證明，須達於通常一般人均不致有懷疑，
    而得確信其為事實之程度者，始得據為有罪之認定，倘其證明尚未達到此一程度
    而有合理之懷疑存在時，尚難為有罪之認定基礎。另苟積極證據不足以為不利於
    被告事實之認定，即應為有利於被告之認定，更不必有何有利之證據（最高法院
    三十年上字第八一六號、四十年台上字第八六號、七十六年台上字第四九八六號
    判例分別揭有上旨，足資參酌）。再按，刑法第三百三十九條第一項詐欺罪之成
    立，以意圖為自己或第三人不法所有，以詐術使人將本人或第三人之物交付為要
    件，所謂以詐術使人交付，必須被詐欺人因其詐術而陷於錯誤，若其所用方法不
    能認為詐術，亦不致使人陷於錯誤，即不構成該罪，最高法院四十六年台上字第
    二六○號著有判例足資參循，即該條項之詐欺罪，必須行為人自始意圖不法所有
    ，以客觀上足以使人陷於錯誤之手段，欺矇被害人使為財物之交付，始足該當。
    經查：
１、被告與告訴人自八十七年間起即有長期持續之資金借貸關係，關於二人借貸之經
    過情形，告訴人乙○○於偵查中指稱：「他（指被告）一共欠我八百多萬，有困
    難，他開他太太的票，共開了十張，共三百零九萬多，後來他打電話來叫我不要
    兌現，我們是朋友關係，他是第一次來向我借錢，他以前是我主管，很照顧我，
    第二次向我借錢，我有拿到銀行兌現，後來跳票，第二次是開他自己的支票，第
    三次，他又說他有錢，但目前在巴西做生意，都是美金，無法匯入台灣，又要借
    ，他向我借了四張票，後來我票付不出，他將我的票拿去中興銀行做票貼，三次
    開的票都未還我」（見九十年度偵字第一五０六七號偵卷附九十年十一月廿九日
    第三十九頁）、「第一次是八十七年七月十五日開始，向我借票十張，再來第二
    次是十七張，是他本人的票，自八十八年初向我陸續借十七張，第三次是他向我
    借票，時間是八十八年三、四月間，他拿到中興銀行做票貼」等語（見九十年度
    偵字第一五０六七號偵卷附九十一年二月廿五日第五十三頁），於本院審理時則
    指述稱：「被告總共跟我借八百多萬，遠期支票總共二十七張共五百多萬，都是
    被告跟我調現的票，九十五萬七千元的票也是一樣，他開他妹妹的票是再跟我借
    錢，不是還錢的票，他給我邱碧燕的票時跟我說，再給他一些現金週轉，讓他可
    以去巴西做生意，他就有錢可以把全部的欠款還給我」、「二百萬是之前陸續十
    萬、二十萬小額慢慢累積下來的，他還要跟我借錢，我才要求他把先前借的總額
    二百萬開一張票給我，但是我答應他這二百萬可以慢點還，但是他其他跟我調現
    的錢，我都是請他開票直接給廠商，我再將現金借他，全部都是借錢、票貼現金
    給他，不是還錢、保證票」（以上均見本院卷九十二年五月廿一日訊問筆錄）、
    「甲○○跟我調過那麼多次錢，二百萬的部分我有跟被告說慢點還沒有關係，但
    是我要求他二百萬以外的部分一定要兌現，因為我已經拿給廠商付其他的款項，
    結果都沒有兌現，被告後來又跟我調四張遠期支票，總共九十五萬七千元，：：
    ：被告跟我借的款項是他太太劉秀鑾名義開的票，總共有九張，金額是一百零九
    萬九千九百七十元，甲○○的票總共開了十七張，共二百十二萬一千九百二十一
    元，跟我調四張票，九十五萬七千元，他拿邱碧燕票跟我借現金，是十四萬五千
    元，全部的金額都是他跟我借的錢」（見本院卷九十二年七月三十日訊問筆錄）
    、「八十六年五月份開始至八十九年七月十五日，都是被告跟我借錢或借票」、
    「：：八十六年五月被告就來跟我借錢」、「被告第一次跟我借多少錢不記得了
    ，至少幾十萬」、「利息大約年息二分，就是借一百萬，利息一個月二千元」、
    「：：：，結果到八十七年十月三十一日我有和他對帳，他總共欠我二百萬本金
    ，當天他有以他太太的名義開一張二百萬的寶島銀行的支票給我」、「（八十七
    年十月三十一日為止有二百萬元未還，為何八十七年十一月開始又陸續再借錢？
    ）我有對他說二百萬慢一點還，八十七年十一月開始，被告又陸續開票來向我借
    錢，借到八十九年七月十五日」、「（八十七年七月三十一日的二百萬否已還款
    ？）沒有」、「（八十七年十一月至八十九年七月十五日借的錢還了嗎？）完全
    沒有」等語（以上均見本院卷九十二年九月二日審判筆錄），綜析上開告訴人指
    述之情節，被告係自八十六年五月間起即陸續向告訴人有小額借貸之情，至八十
    七年十月三十一日且與被告有將二人借貸金額加以對帳，惟對帳後，告訴人仍於
    八十七年十一月間起至八十九年七月十五日止，猶陸續由被告持其個人名義或其
    配偶劉秀鑾、通穩公司名義所開立之付款人為中興商業銀行中壢分行之支票以換
    票方式借貸金錢予被告約二十次等情，核與被告於警、偵訊及本院審理時供稱其
    自八十六年起即陸續有向告訴人借貸一節相符，此外並有被告所交付之以其名義
    及劉秀鑾、通穩公司名義開立之支票影本共二十六張附卷可稽，而被告所交付之
    上開支票屆期提示均因存款不足遭退票，亦有告訴人所提出前開支票之存款不足
    退票單影本共二十一張在卷可憑，是被告確有向告訴人以換票方式調現或以現金
    借貸，且至今被告均尚未還款一事。
２、次查，被告持以向告訴人借貸之其個人名義及通穩公司劉秀鑾在中興商業銀行中
    壢分行開立之甲存支票帳戶，分別於八十八年三月十二日及同年四月二十三日公
    告為拒絕往來戶，有中興商業銀行中壢分行九十一年八月二日（九一）興壢字第
    一六七號函暨函附之開戶申請書、拒往戶登錄單共二份及該銀行八十八年三月十
    二日中興中壢字第十九號、八十八年四月二十三日中興中壢字第二十六號函各一
    份在卷可稽，而告訴人自八十六年五月間起即陸續借貸金錢予被告，至被告及通
    穩公司劉秀鑾之支票存款戶於八十八年三月十二日及同年四月二十三日遭拒絕往
    來止，有將近二年期間，換言之，告訴人在陸續借貸金錢予被告將近二年之後，
    被告所持以向告訴人換票調現之上開支票始經銀行列入拒絕往來戶，是被告在八
    十六年五月間起至八十八年三月十二日及八十八年四月二十三日長達二年期間，
    持前開支票向告訴人乙○○調現時，前開支票尚未遭拒絕往來，自難僅憑事後無
    法如期償付而認被告於交付支票時即明知無清償能力，或根本無清償意願。
３、又告訴人乙○○並非不知被告資力已陷入困難而仍持續借貸金錢與被告，其於偵
    查中先稱：「：：第一次他說他有困難，他開他太太的票，共開了十張，共三百
    零九萬多，：：我們是朋友關係，他是第一次來向我借錢，他以前是我主管，很
    照顧我，第二次是開他自己的支票，第三次，他又說他有錢，但目前在巴西做生
    意，都是美金，無法匯入台灣，又要借」（見九十年度偵字第一五０六七號偵卷
    附九十年十一月廿九日第三十九頁）、「（你為何一直借被告錢？）他一直請我
    幫忙，央求我借他錢，沒有還錢又再借，我再次去提示，但都退票，退票後我就
    去找他，：：，但之後又向我借，我又借他，他告訴我錢都在巴西，我想借他錢
    可以翻身，再還我錢」（見九十年度偵字第一五０六七號偵卷附九十一年二月廿
    二日第五十三頁）、「他借我錢理由均是資金週轉困難，他說工廠機器可變賣還
    我錢」、「（為何退票仍一直借錢給他？）因他說機器賣到國外即可還錢」等語
    （以上均見九十年度偵字第一五０六七號偵卷附九十一年十月七日第七十八頁）
    ，於本院審理時再稱：「二百萬是之前陸續十萬、二十萬小額慢慢累積下來的，
    他還要跟我借錢，我才要求他把先前借的總額二百萬開一張票給我，但是我答應
    他這二百萬可以慢點還，但是他其他跟我調現的錢，我都是請他開票直接給廠商
    ，我再將現金借他」、「（為何要一直借錢給被告？）他算是我的主管，因為以
    前都不是這樣的人，所以我相信他會還錢。他說他工廠是績優廠商，出貨量很大
    ，很好賺」（以上均見本院卷九十二年五月廿一日訊問筆錄）、「甲○○跟我調
    過那麼多次錢，二百萬的部分我有跟被告說慢點還沒有關係」（見本院卷九十二
    年七月三十日訊問筆錄）、「八十六年五月份開始至八十九年七月十五日，都是
    被告跟我借錢或借票，如果被告跟我借票，他會將票款存進去」、「七十五年左
    右認識被告，原本是同事關係，他是我的主管，八十六年五月份以前與被告很少
    連絡，但八十六年五月被告就來跟我借錢」、「被告第一次跟我借多少錢不記得
    了，至少幾十萬」、「利息大約年息二分，就是借一百萬，利息一個月二千元」
    、「（何時覺得被告沒有按時還款？）八十六年十月份被告就沒有按時還款，還
    款不準時，有的甚至沒有還，但我還是陸續有借，因為他說他生意很好，結果到
    八十七年十月三十一日我有和他對帳，他總共欠我二百萬本金，當天他有以他太
    太的名義開一張二百萬的寶島銀行的支票給我」、「（八十七年十月三十一日為
    止有二百萬元未還，為何八十七年十一月開始又陸續再借錢？）我有對他說二百
    萬慢一點還，八十七年十一月開始，被告又陸續開票來向我借錢，借到八十九年
    七月十五日」、「（八十七年七月三十一日的二百萬是否已還款？）沒有」、「
    （八十七年十一月至八十九年七月十五日借的錢還了嗎？）完全沒有」、「（八
    十八年、八十九年間有無向被告催款？）有，但被告都不理我」、「（你為何於
    八十八、八十九年還要一直借錢給被告？）因為他說我再借錢給他，他就會把全
    部的錢還給我」、「（八十七年十一月至八十九年七月間陸續借款多少次？）約
    有二十次，沒有確實統計」、「（你為何要相信被告？）他對我說他生意很好，
    也對我說他是績優廠商，我又借很多錢給他，怕他倒掉，全部還不出來，所以就
    一直借錢給他」、「（你是否有去通穩公司看過被告營運的情形？）從來沒有。
    （為何不求證？）因為我都相信他」等語（以上均見本院卷九十二年九月二日審
    判筆錄）。是被告甲○○向告訴人乙○○借款時已處於「欠缺現金急需週轉」之
    經濟狀況應為告訴人乙○○所知悉，告訴人上述借款之決定，乃係基於其與被告
    甲○○個人之情誼所為，且告訴人既明知被告向其借款時即已陷於資金週轉之窘
    境，當可預見被告甲○○將來有無法履行清償責任之可能，其既願意出借金錢且
    收取利息，顯為評估過受償風險後所為之決定，尚難認被告甲○○有何施用詐術
    之行為，是告訴人乙○○於出借款項之際既願承擔被告甲○○屆期不履行借款債
    務之風險，自難認告訴人於交付金錢之際有何陷於錯誤之情事，亦難僅憑被告甲
    ○○事後無法如期償付而認其於借款時即明知無清償能力，或根本無清償意願，
    再被告雖自承通穩公司目前仍繼續營業，月營業額仍有數萬元，惟被告之通穩公
    司是否仍有月入數萬元之營業額一節，顯與告訴人乙○○是否願出借現金無關，
    自無加以審酌之必要，附此敘明。
４、另告訴人乙○○於偵查中指稱：「他（指被告）一共欠我八百多萬，第一次他說
    他有困難，他開他太太的票，共開了十張，共三百零九萬多，後來他打電話來叫
    我不要兌現，：：，第二次向我借錢，我有拿到銀行兌現，後來跳票，第二次是
    開他自己的支票，第三次，他又說他有錢，但目前在巴西做生意，都是美金，無
    法匯入台灣，又要借，他向我借了四張票」（見九十年度偵字第一五０六七號偵
    卷附九十年十一月廿九日第三十九頁）、「（你為何一直借被告錢？）他一直請
    我幫忙，央求我借他錢，沒有還錢又再借，我再次去提示，但都退票，退票後我
    就去找他，：：：但之後又向我借，我又借他」等語（見九十年度偵字第一五０
    六七號偵卷附九十一年二月廿五日第五十三頁），於本院審理時又稱：「（何時
    覺得被告沒有按時還款？）八十六年十月份被告就沒有按時還款，還款不準時，
    有的甚至沒有還，但我還是陸續有借」、「（八十七年十一月至八十九年七月間
    陸續借款多少次？）約有二十次，沒有確實統計」等語（以上均見本院卷九十二
    年九月二日審判筆錄），再參諸被告持向告訴人調借現金之上開支票，有經告訴
    人持往銀行提示兌現者，均在各該支票屆期當日即經告訴人持往提示並均因存款
    不足而遭退票，有前述存款不足退票單影本附卷可憑，益見告訴人乙○○就被告
    甲○○於交付上開支票時之經濟狀況及償債能力均已了解，其基於其個人情誼，
    在每次提示支票均遭退票之情況下，仍願接受被告甲○○所持之前開支票調借現
    金之要求，且長達二、三年之久，期間並於八十七年十月三十一日雙方尚且彙算
    欠款明細後，告訴人仍陸續借貸予被告，實難認被告甲○○有何施用詐術之行為
    ，告訴人乙○○更無因而陷於錯誤可言。又被告縱於告訴人屢次催討債務時未即
    出面解決所欠債務，然此僅足認被告甲○○於借款後債務不履行之民事問題，尚
    難逕認被告於借款之初，即有故意詐借款項而拒不清償之不法所有意圖。況被告
    於本案偵審期間，均未有否認上開債務之情事，亦難單以被告借款後迄未如期清
    償全部借款之事實，即認其於借款之初即預有故意不為清償之不法所有意圖。
５、又被告嗣後持發票人為邱碧燕，付款人為日盛國際商業銀行中壢分行（前為寶島
    銀行中壢分行），票面金額為十四萬五千元之支票一紙予告訴人充作還款，惟因
    存款不足而遭退票乙節，業經被告供明在卷，雖告訴人一再堅詞指述該紙支票係
    被告向其借款之款項而非還款，惟毋論係前開支票係借款或係還款，借用他人支
    票使用之行為，本合乎一般之商業習慣，且被告交付上開支票予告訴人之際，該
    支票帳戶並非拒絕往來戶，且該帳戶自八十九年二月十一日開戶以來至八十九年
    九月二十九日止，仍陸續有對外交易之事實，有日盛國際商業銀行中壢分行九十
    二年二月十七日中壢字第九二０三四號函暨函附之交易查詢報表一份附卷可佐，
    是亦難僅以被告持前開發票人為邱碧燕之支票事後未獲兌現即認被告自始即無付
    款或償還之意。
６、綜上所述，公訴人指訴被告有詐欺犯行一節，經調查相關事證，綜合審認，尚難
    認被告於借款之初及交付支票之際即有不法所有之意圖，而被告甲○○向告訴人
    乙○○調借款項，既係告訴人本於私人情誼而為，被告並無何施用詐術情事，其
    所為尚與詐欺罪之構成要件有間，被告事後縱遲未能如期清償本件債務，亦難認
    其先前之借款行為係行使詐術，至被告事後未依約清償，或一再拖延清償期限，
    僅係借款後債務不履行之民事糾葛，與其於借款之初是否即有詐欺之犯行無涉，
    債權人若有未獲清償之情形，本應另循民事訴訟程序救濟，尚難僅以告訴人乙○
○之指訴，遽令被告負詐欺之罪責。此外，復查無其他積極證據，足資證明被告
    確有公訴人所指之詐欺犯行，不能證明被告犯罪，揆諸前述最高法院判例意旨，
    及依「罪證有疑，利於被告」之證據法則，依法應諭知被告無罪之判決。
據上論斷，應依刑事訴訟法第三百零一條第一項，判決如主文。
本案經檢察官陳志全到庭執行職務。
中      華      民      國      九十二      年      九    月    廿三    日
                                台灣桃園地方法院刑事第七庭
                                    審判長法  官  孫惠琳
                                          法  官  賴淑美
                                          法  官  林惠霞
右正本證明與原本無異
如不服本判決書應於送達後十日內向本院提出上訴狀
                                          書記官  陳恩如
中      華      民      國      九十二      年      十    月     六     日


司法院資訊處製作；財團法人民間司法改革基金會備份。
